臺灣雲林地方法院交通事件裁定　　　　100年度交聲字第18號
移送機關即
原處分機關　交通部公路總局嘉義區監理所雲林監理站東勢分站
異　議　人
即受處分人 許三寶
上列異議人即受處分人因違反道路交通管理處罰條例案件，對於
交通部公路總局嘉義區監理所雲林監理站東勢分站於民國100 年
1 月24日所為之勢監裁字第裁71-KAK054557號裁決處分（舉發違
反道路交通管理事件通知單：雲林縣警察局99年10月25日雲警交
字第KAK054557 號），聲明異議，本院裁定如下：
    主  文
原處分撤銷。
許三寶汽車駕駛人，駕駛汽車經測試檢定酒精濃度超過規定標準
，吊扣普通重型機器腳踏車駕駛執照拾貳個月，並應參加道路交
通安全講習。
    理  由
一、原處分意旨略以：異議人即受處分人（下稱異議人）許三寶
    於民國99年9 月30日下午1 時許起，在雲林縣麥寮鄉海豐村
    某檳榔攤前飲酒後，已達不能安全駕駛動力交通工具之程度
    ，仍於同日下午1 時15分許，騎乘車號NUB-056 號重型機車
    （下稱本案機車）離去，而於同日下午3 時30分許，行經雲
    林縣麥寮鄉○○村○○ ○○路7 公里附近時，因不勝酒力而
    不慎摔倒於該處。嗣經雲林縣警察局交通警察隊員警據報後
    前往處理，將異議人送醫救治，並施以抽血檢驗，測得血液
    中酒精濃度達95.3mg／dl（換算呼氣中酒精濃度值約為0.47
    MG/L），而悉上情，進而掣單舉發。交通部公路總局嘉義區
    監理所雲林監理站東勢分站（下稱原處分機關）以其違規事
    實明確，依道路交通管理處罰條例第35條第1 項第1 款、第
    24條第1 項第2 款及違反道路交通管理事件統一裁罰基準表
    規定，裁處異議人罰鍰新臺幣（下同）30,000元，吊扣駕駛
    執照12個月，並應參加道路交通安全講習。
二、聲明異議意旨略以：異議人飲酒後騎乘本案機車之犯行，業
    經臺灣雲林地方法院檢察署（下稱雲林地檢署）檢察官於99
    年11月24日，以99年度偵字第5640號為緩起訴處分，並已依
    檢察官之命令支付「財團法人犯罪被害人保護協會臺灣雲林
    分會」10,000元之緩起訴處分金，基於一事不二罰之規定，
    異議人支付之公益處分金應可抵扣原處分機關裁處之罰鍰等
    語。
三、按汽車（包括機器腳踏車）駕駛人飲用酒類或其他類似物後
    ，其吐氣所含酒精濃度超過每公升0.25毫克或血液中酒精濃
    度超過百分之0.05以上者，不得駕車；汽車駕駛人，駕駛汽
    車經測試檢定酒精濃度超過規定標準者，處15,000元以上60
    ,000元以下罰鍰，並當場移置保管該汽車及吊扣駕駛執照1
    年，道路交通安全規則第2 條第1 項第1 款、第114 條第2
    款、道路交通管理處罰條例第35條第1 項第1 款分別定有明
    文。又汽車駕駛人，有違反同條例第35條第1 項規定之情形
    者，應接受道路交通安全講習，亦為道路交通管理處罰條例
    第24條第1 項第2 款所明定。
四、經查：
（一）按一行為同時觸犯刑事法律及違反行政法上義務規定者，
      依刑事法律處罰之。但其行為應處以其他種類行政罰或得
      沒入之物而未經法院宣告沒收者，亦得裁處之；前項行為
      如經不起訴處分或為無罪、免訴、不受理、不付審理之裁
      判確定者，得依違反行政法上義務規定裁處之，行政罰法
      第26條第1 項、第2 項定有明文，究其立法目的，係一行
      為同時觸犯刑事法律及違反行政法上義務規定時，由於刑
      罰與行政罰同屬對不法行為之制裁，而刑罰之懲罰作用較
      強，故依刑事法律處罰，即足資警惕，實無一事二罰再處
      以行政罰之必要，且刑事法律處罰，由法院依法定程序為
      之，較符合正當法律秩序，應予優先適用，然所謂刑事法
      律處罰，應採取實質認定，凡刑事法中所規定客觀上剝奪
      行為人生命、自由、財產權利，主觀上亦因制裁之嚴厲性
      足以造成心理強制而達成矯正教化目的之處遇手段，皆應
      納入其中，始與前揭法律規範之意旨相符。至於罰鍰以外
      之沒入或其他種類行政罰，因兼具維護公共秩序之作用，
      為達行政目的，行政機關仍得併予裁處。
（二）檢察官為緩起訴處分者，得課被告予一定之負擔或指示，
      其中緩起訴之被告若依檢察官緩起訴處分命令，向公益團
      體繳納捐款，即係履行檢察官為緩起訴處分命令，該等金
      錢給付，並得為民事強制執行名義，受處分人因上開緩起
      訴處分而剝奪其財產權，主觀上前揭金錢給付義務亦具有
      強制性、懲罰性，雖不若易科罰金係以支付金錢作為自由
      刑之替代，惟經由緩起訴處分條件之履行使其免於遭檢察
      官發動起訴程序，仍具有替代刑罰之效果，實質上應屬於
      行政罰法第26條第1 項所稱之「刑事法律處罰」，而有行
      政罰法第26條第1 項「一事不二罰」規定之適用。況受處
      分人於緩起訴期間內，若有刑事訴訟法第253 條之3 第1
      項規定之情形，檢察官尚得依職權撤銷原處分，繼續偵查
      或起訴，是於緩起訴之猶豫期間內，受處分人之刑事訴追
      程序仍未終局確定，必須受檢察官持續觀察，其緩起訴處
      分一旦經檢察官撤銷，並依法追訴，法院仍得依審理結果
      ，為受處分人有罪科刑之裁判，另受處分人先前所繳納之
      緩起訴處分金，依刑事訴訟法第253 條之3 第2 項規定，
      乃不得請求返還或賠償，是於緩起訴期間未確定期滿前，
      其「刑事法律處罰」尚未告確定，自無從依道路交通管理
      處罰條例第35條第8 項規定就其與「本條例第92條第3 項
      所訂最低罰鍰基準規定」相較而計算應繳交罰鍰之差額，
      是依行政罰法第26條之立法意旨，在緩起訴處分尚未實質
      確定前（即緩起訴猶豫期間經過而未經撤銷），行政機關
      尚無得為行政裁罰之餘地（臺灣高等法院暨所屬法院98年
      法律座談會刑事類提案第24號意旨參照）。
（三）本件異議人於99年9 月30日下午3 時30分許，在雲林縣麥
      寮鄉○○村○○ ○○路7 公里附近，因酒後騎乘本案機車
      失控而摔倒在地，經警到場處理並送醫救治，測得血液中
      酒精濃度達95.3mg／dl（換算呼氣中酒精濃度值約為0.47
      MG/L），而有「汽車駕駛人酒精濃度超過規定標準」之違
      規行為，為異議意旨所不否認，並有舉發通知單、裁決書
      影本各1 紙在卷可參，是異議人酒後騎乘本案機車之違規
      事實，應甚明確。又異議人同一酒醉駕車之行為，同時亦
      涉犯刑法第185 條之3 之服用酒類不能安全駕駛動力交通
      工具罪嫌，經警移送雲林地檢署偵辦，並由雲林地檢署檢
      察官於99年11月24日，以99年度偵字第5640號為緩起訴處
      分，命異議人應於緩起訴處分確定日起3 個月內，向雲林
      地檢署指定之公益團體、地方自治團體，支付10,000元之
      緩起訴處分金，並應自緩起訴處分確定日起8 個月內，參
      加雲林地檢署觀護人室舉辦之「酒醉駕車諮商團體輔導」
      1 場次，且於緩起訴期間內不得再有酒醉駕車之行為。又
      前揭緩起訴處分經檢察官職權送請再議，經臺灣高等法院
      臺南分院檢察署檢察長於99年12月8 日，以99年度上職議
      字第5613號處分書駁回再議確定（緩起訴期間自99年12月
      9 日起至100 年12月8 日止），異議人並因此向財團法人
      犯罪被害人保護協會臺灣雲林分會支付10,000元等情，有
      上開緩起訴處分書、駁回再議處分書、郵政跨行匯款申請
      書（收款人戶名為財團法人犯罪被害人保護協會臺灣雲林
      分會緩起訴處分金專戶）及臺灣高等法院被告前案紀錄表
      各1 份在卷可稽，亦經本院依職權調閱該緩起訴處分之相
      關案卷核閱無訛。然前揭緩起訴處分至100 年12月8 日緩
      起訴始期滿而實質確定等情，業如前述，職是，本件原處
      分機關裁決書裁決日期為100 年1 月24日，而本院受理本
      件聲明異議之日為100 年1 月31日，均尚未逾異議人上開
      緩起訴處分期滿日，是上開緩起訴處分既尚未實質確定，
      異議人所受之該緩起訴處分仍有遭撤銷之可能存在，致異
      議人有再受刑事追訴處罰的風險。揆諸前揭規定及說明，
      在緩起訴處分期間屆滿而終局確定無庸受刑事處罰之前，
      原處分機關逕予裁處異議人罰鍰30,000元，難謂適法。
（四）至於原處分機關依道路交通管理處罰條例第24條第1 項第
      2 款、第67條第6 項規定，另裁處異議人施以道路交通安
      全講習及1 年內不得考領普通重型機車駕駛執照部分，均
      屬於裁罰性之不利處分，為行政罰法第2 條所稱之其他種
      類行政罰，旨在促使駕駛人於飲酒後能知所警惕，並教導
      駕駛人了解交通規則並加強其遵循，以維護交通安全。故
      依行政罰法第26條第1 項但書之規定，仍得裁處之。
（五）又原處分機關另以法務部95年5 月25日法律字第09507003
      93號函示：行政罰法第26條第2 項所稱「不起訴處分」，
      包括「緩起訴處分」在內，應有行政罰法第26條第2 項適
      用云云。然按法官依據法律獨立審判，憲法第80條定有明
      文，各機關依其職掌就有關法規為釋示之行政命令，法官
      於審判案件時，固可予以引用，但仍得依據法律表示適當
      之不同見解，並不受其拘束；司法行政機關所為行政命令
      ，如涉及審判上法律見解，僅供法官參考，法官於審判案
      件時，亦不受其拘束（司法院大法官會議釋字第216 號解
      釋意旨可參）。是前開法務部函釋固得供本院參考，然本
      院並不受其拘束。而行政罰法第26條第2 項乃例外得裁處
      行政秩序罰之補充規定，參諸該條文所列之「不起訴處分
      」、「無罪」、「免訴」、「不受理」、「不付審理」等
      ，均係屬不能證明刑事被告犯罪，或未曾使其實際接受刑
      罰之情形，顯然與該條第1 項所指發生處罰競合之前提要
      件不同，是明定有該條第2 項所列情形者，仍應依違反行
      政法上義務規定裁處，而緩起訴處分既非不能證明行為人
      之犯罪事實，且有支付一定金額之實質處罰，自與上開行
      政罰法第26條第2 項列舉之不起訴處分等情形有別，受緩
      起訴處分者支付公益捐而獲緩起訴處分，與刑事被告經法
      院循審判程序判處罰金，財產權均受剝奪，所受之實質懲
      罰應認相當，是上開法務部函示，尚難引為應對異議人裁
      處罰鍰之論據。
五、綜上所述，受處分人於前揭時、地駕駛自用小客車，經檢測
    酒精濃度超過規定標準之違規行為事證明確，堪予認定，原
    處分機關據以援引道路交通管理處罰條例第35條第1 項第1
    款規定吊扣受處分人駕駛執照12個月，並施以道路交通安全
    講習處分，核無違誤。然原處分機關未審酌前情，在緩起訴
    處分尚未實質確定前，逕依道路交通管理處罰條例第35條第
    1 項第1 款規定裁罰受處分人罰鍰30,000元部分，顯與行政
    罰法第26條第1 項前段、第2 項之規定意旨有違，原處分既
    有上開違法不當之處，本院即無從維持。從而，異議人提出
    之異議為有理由。又基於本件為同一交通違規行為，原處分
    機關所為之吊扣處分、罰鍰、道路安全講習之各處分無從區
    分，雖異議人未就吊扣、施以道路交通安全講習之處分有所
    爭執，仍應由本院將原處分撤銷，自為裁罰如主文第2 項所
    示，以期適法（臺灣高等法院暨所屬法院98年法律座談會決
    議第23號意旨參照）。至罰鍰部分應由原處分機關俟上開緩
    起訴期間屆滿後，依受處分人是否經撤銷緩起訴及受刑事追
    訴處罰之情形，暨參酌道路交通管理處罰條例第35條第8 項
    規定，另為適法之處理，附此敘明。
六、據上論斷，應依道路交通事件處理辦法第19條前段，裁定如
    主文。
中    華    民    國   100    年    2     月    11    日
                  交通法庭法  官  鍾世芬
以上正本證明與原本無異。
如不服本裁定應於送達後5 日內向本院提出抗告狀（須附繕本）
。
                          書記官  王雪招
中    華    民    國   100    年    2     月    11    日